臺灣基隆地方法院刑事判決　　　　　　　　　　　　　　　九十一年度易字第一號
　　公　訴　人　臺灣基隆地方法院檢察署檢察官
　　被　　　告　丙○○
　　　　　　　　丁○○
右列被告因違反動產擔保交易法案件，經檢察官提起公訴（九十年度偵字第四五六一
號），本院判決如左：
    主      文
丁○○動產擔保交易之第三人，故意使標的物減少，致生損害於債權人，科罰金肆仟
元，如易服勞役，以參佰元折算壹日。
丙○○無罪。
    事      實
一、丁○○為動產擔保交易之第三人，明知登記於其配偶丙○○名下之龜吼港籍二十
    噸級長樂八號娛樂漁船船舶（價值約新臺幣（下同）一千三百萬元），業於民國
    八十九年八月七日，以動產擔保交易之方式，設定動產抵押與甲○○○股份有限
    公司（下稱「東洋公司」），擔保債權範圍七百二十萬元，為動產抵押之標的物
    ，竟仍基於使標的物減少之故意，於九十年六月間某日（起訴書誤繕為九十年五
    月），未得東洋公司及丙○○之同意，將前開船舶內部配置之柴油發動機二具（
    價值約四百五十萬元）拆卸後讓與不知情之潘進龍，以此方式使前開動產擔保標
    的物減少，致生損害於債權人東洋公司。
二、案經被害人東洋公司訴由臺灣基隆地方法院檢察署檢察官偵查起訴。
    理      由
壹、丁○○部分
一、右揭事實業據被告丁○○坦承不諱，核與告訴代理人乙○○於本院調查、審理時
    指述之情節相符，並有建造合約書、應收帳款購買合約書、緩期清償合約書、臺
    北縣政府動產擔保交易（動產抵押）登記證明書各乙件及照片三幀附卷足佐，堪
    認被告自白與事實相符。本件事證明確，被告違反動產擔保交易法之犯行，洵堪
    認定。
二、核被告所為，係犯動產擔保交易法第三十九條之動產擔保交易之第三人，故意使
    標的物減少，致生損害於債權人罪。爰審酌動產擔保交易制度屬私人間債權債務
    關係之一種，債權人是否與債務人訂立動產擔保交易契約及債權人應循何種動產
    擔保交易方式以確保債務人就其債務之履行，當由債權人自行評估決定，國家刑
    罰過度介入私人民事債務糾葛，既無法達成預防及應報之目的，且易淪為債權人
    濫用之工具，不符合手段目的必須相當之比例原則，及被告之犯罪動機、目的、
    手段尚屬單純，所得利益、所生損害亦非至鉅，且其犯後均已坦承犯行，頗知悔
    悟，已與告訴人達成和解等一切情狀，量處如主文所示之刑，以示懲儆，併諭知
    易服勞役之折算標準。
貳、丙○○部分
一、公訴意旨另以：被告丙○○為動產擔保交易之債務人，竟與被告丁○○基於故意
    使動產擔保標的物減少之犯意聯絡，任由丁○○將上開柴油發動機拆卸後轉讓與
    不知情之潘進龍，因認被告丙○○亦涉犯動產擔保交易法第三十九條之故意減少
    標的物罪嫌云云。
二、按犯罪事實應依證據認定之，無證據不得推定其犯罪事實；又不能證明被告犯罪
    者，應諭知被告無罪之判決，刑事訴訟法第一百五十四條、第三百零一條第一項
    分別定有明文。又事實之認定，應憑證據，如未發現相當證據或證據不足以證明
    ，自不能以推測或擬制之方法，為裁判基礎（最高法院四十年台上字第八棄號判
    例）。復按認定不利於被告之事實，須依積極證據，苟積極證據不足為不利於被
    告事實之認定時，即應為有利於被告之認定，更不必有何有利之證據（最高法院
    三十年上字第八一六號判例）；而所謂「積極證據足以為不利被告事實之認定」
    係指據為訴訟上證明之全盤證據資料，在客觀上已達於通常一般之人均不致於有
    所懷疑，而得確信被告確曾犯罪之程度，若未達到此一程度，而有合理懷疑之存
    在時，即無從為有罪之認定（最高法院七十六年台上字第四九八六號判例）。
三、訊據被告丙○○固不否認登記於伊名下之船舶業經設定動產抵押與告訴人東洋公
    司，上開船舶內載之柴油發動機嗣並經被告丁○○拆卸轉讓與案外人潘進龍之事
    實，惟另辯稱：上開柴油發動機業經被告丁○○拆卸後轉讓乙節，伊係事後始知
    情等語。公訴人認被告丙○○涉犯本件違反動產擔保交易法案件，無非係以被告
    自白、告訴人指述及建造合約書、應收帳款購買合約書、緩期清償合約書、臺北
    縣政府動產擔保交易（動產抵押）登記證明書各乙件及照片三幀為其論據。經查
    ：上開船舶登記於被告丙○○名下，嗣並經以動產擔保交易之方式，設定動產抵
    押與告訴人東洋公司等事實，雖據被告丙○○坦承屬實，並經告訴人東洋公司之
    代理人乙○○指述綦詳，且有建造合約書、應收帳款購買合約書、緩期清償合約
    書、臺北縣政府動產擔保交易（動產抵押）登記證明書各乙件及照片三幀附卷足
    憑，然此僅足以為被告丙○○確為本件動產擔保交易債務人之證明，尚無從為被
    告丙○○就被告丁○○未得告訴人同意即將上開船舶內載之柴油發動機拆卸轉讓
    與案外人乙節業於事前得悉之有力推論；再者，被告丁○○因與地下錢莊之債務
    糾葛，於未及取得告訴人、被告丙○○同意之情形下，先行將上開船舶內載之柴
    油發動機拆卸轉讓等情，迭據被告丁○○於本院調查審理時陳述明確，核與被告
    丙○○辯稱被告丁○○未事先告知之情相符，且徵諸被告丁○○所描述之情節，
    並無扞格之處，本院因認其陳稱因事急而不及告知乙節，尚非無稽。
四、綜上研析，既無法依客觀方法排除前項有利於被告之合理可疑，自應為有利於被
    告之認定，尚不能僅因被告丙○○為動產擔保之債務人，即推定其主觀上必有使
    動產擔保標的物減少之故意。此外，復查無其他積極證據足認被告確有違反動產
    擔保交易法之犯行，揆諸前揭說明，自應為被告無罪之諭知，以昭審慎。
據上論斷，應依刑事訴訟法第二百九十九條第一項前段、第三百零一條第一項前段，
動產擔保交易法第三十九條，刑法第十一條前段、第四十二條第二項，罰金罰鍰提高
標準條例第一條前段、第二條，判決如主文。
本案經檢察官吳佳齡到庭執行職務。
中      華      民      國      九十一      年      三      月   十五   日
                                臺灣基隆地方法院刑事第三庭
                                    審判長  法  官  陳志祥
                                            法  官  陳湘琳
                                            法  官  王慧惠
右正本證明與原本無異。
對於本件判決如有不服，應於收受送達後十日內，向本院提出上訴書狀，上訴於臺灣
高等法院，並按他造當事人之人數附具繕本。
                                            書記官  陳俊德
中      華      民      國      九十一      年      三      月  二十一  日
附錄論罪法條
動產擔保交易法第三十九條：
動產擔保之債務人或第三人，故意使標的物減少或毀損，致生損害於債權人者，處二
年以下有期徒刑、拘役或科或併科四千元以下之罰金。
